【裁判字號】    95,家抗,1
【裁判日期】    950831
【裁判案由】    選任遺產管理人
【裁判全文】
臺灣彰化地方法院民事裁定  95年度家抗字第1號
抗  告  人  戊○○
相  對  人  亞洲信託投資股份有限公司
法定代理人  癸○○
複  代理人  辛○○
上抗告人因選任遺產管理人事件，對於中華民國94年11月30日本
院94年度財管字第44號所為第一審裁定提起抗告，本院裁定如下
：
    主  文
原裁定廢棄。
選任國有財產局台灣中區辦事處彰化分處為被繼承人梁律佶（男
，民國○○年○○月○○日生，93年8月14日死亡，身分證統一編號：
Ｚ000000000號）之遺產管理人。
原審聲請費用新台幣壹仟元及第二審抗告費用新台幣壹仟元由被
繼承人梁律佶之遺產負擔。
    理  由
一、相對人於原審聲請意旨略以：相對人就被繼承人梁律佶因清
    償信用卡消費借貸事件，現正由本院受理強制執行中，不意
    梁律佶因病死亡，梁律佶之所有繼承人均已向本院拋棄繼承
    在案，致使拍賣程序無法進行而中斷。經實地查訪系爭不動
    產，現由抗告人即被繼承人之兄戊○○（住彰化縣二林鎮趙
    甲里安殿巷26號）居住管理，為此，請求鈞院選任戊○○為
    本件之遺產管理人等語。
二、原裁定意旨略以：被繼承人梁律佶因清償信用卡消費借貸事
    件，現本院受理強制執行，然被繼承人於93年8月14日死亡
    ，被繼承人之全部繼承人均已向本院聲明拋棄繼承在案，致
    使拍賣程序無法進行而中斷，為此請求本院選任遺產管理人
    ，以利強制執行案件之順利進行等語，並提出本院鳴執洪93
    年度執字第20102號影本、本院鳴家德93年度繼字第705號通
    知函影本為證，經核無訛，自堪信為真實。而本院依被繼承
    人之戶籍資料顯示，抗告人戊○○為被繼承人之兄，且與被
    繼承人生前設籍同戶，與被繼承人關係密切，衡情對被繼承
    人之債權債務關係應較他人清楚，故認本件選任戊○○為被
    繼承人梁律佶之遺產管理人應為適當，爰裁定選任戊○○（
    男，民國36年07月15日，身分證統一編號：Ｚ000000000號）
    為被繼承人梁律佶（男，民國○○年○○月○○ 日生，93年8月14
    日死亡，身分證統一編號：Ｚ000000000號）之遺產管理人。
    聲請程序費用由聲請人負擔等語。
三、抗告意旨略以：
（一）原審裁定「…繼承人戊○○為被繼承人之兄，…與被繼承
      人生前設籍同戶，與被繼承人關係密切，衡情對被繼承人
      之債權債務關係應較他人清楚，足堪勝任遺產管理人應為
      適當，…」為由，而選任抗告人為被繼承人梁律佶之遺產
      管理人，然原審裁定未能探究相關事實而有未洽之處。查
      被繼承人梁律佶生前雖然與抗告人設籍於同址，但並不是
      同戶，況且被繼承人梁律佶自從考取警察學校後即在外生
      活，多年來並未與抗告人共同生活，其在外期間亦甚少與
      抗告人聯繫，抗告人對於被繼承人生前之債權債務關係根
      本無從獲悉。然原審裁定恐有違誤。
（二）次本件抗告人對於被繼承人之遺產以聲請拋棄繼承，有本
      院94年度繼字第705號核定准予備查。且抗告人目前亦未
      使用管理被繼承人之遺產。又抗告人本身務農，目不識丁
      ，並無社會經驗，對於法律上之常識更是缺乏，且抗告人
      因務農而長期接觸農藥，致罹患藥物中毒之疾病，而遺產
      管理人之職務，依民法第1179條之規定，程序相當繁瑣，
      自應指定熟習該項作業者為宜，最高法院91年度台抗字第
      502號裁定。若由抗告人擔任遺產管理人乙職，非但無法
      有效管理遺產，恐怕將有礙於遺產管理事務之進行。茲再
      審酌財政部國有財產局惟代管無人承認繼承之遺產，制定
      有「代管無人承認繼承遺產作業要點」，是就無人繼承之
      遺產之管理，有一定程序可資遵循，自較具公信力，且其
      歷來亦不乏經法院指定為遺產管理人之個案，其相對人抗
      告人而言，自較熟稔於繁複之作業程序，而有利於遺產管
      理事務之進行，故由財政部國有財產局擔任遺產管理人乙
      職等語。
四、按繼承開始時，繼承人有無不明，而無親屬會議或親屬會議
    未於1個月內選定遺產管理人者，利害關係人得聲請法院選
    任遺產管理人，並由法院依公示催告程序，定6個月以上之
    期限，公告繼承人，命其於期限內承認繼承，民法第1177條
    、第1178條第1項、第2項規定甚明。
五、經查，證人即抗告人之子梁大慶於調查時陳稱：「（法官問
    ：你對被繼承人梁律佶的遺產狀況清楚嗎？）答：不清楚，
    我父親也不清楚。他不常回來，他在外面的情形我們都不清
    楚，所以我父親的兄弟姊妹才辦理拋棄繼承。（問：你們家
    有沒有訂報紙？）答：沒有。（問：你父親現在房子的土地
    是誰的？）答：土地是我跟我叔叔丁○○、梁律佶共有的，
    還沒有分割。（問：除了房子的基地共有外，還有無其他土
    地是共有的？）答：這部分我不清楚。（問：抗告人現在身
    體狀況如何？）答：他現在每星期都要回醫院治療藥物中毒
    之病情，每天固定吃藥」等語；另關係人甲○○於本院陳述
    ：抗告人因種田噴灑農藥，曾經中毒等語，並有醫院診斷證
    明書附卷為憑，且本院當庭請抗告人辨認原告席桌上之「原
    告（上訴人）」牌示，抗告人僅認得其中之「上」、「人」
    字，其餘不認識有本院訊問筆錄在卷可參。是認抗告人於本
    院表示伊只會種田，且身體狀況不佳，國小畢業，沒認識幾
    個國字，況伊與梁律佶間，分開二十多年，梁律佶在外任職
    警察期間，甚少回來，或與抗告人聯繫，伊對梁律佶之遺產
    不清楚，且對其生前債權債務，也無從知悉等語，應可採信
    。又被繼承人梁律佶之姊姊丙○、甲○○、乙○○、壬○○○、己○○對被繼承人之財務、家庭情形不清楚，連娶媳婦
    要通知梁律佶，卻找不到梁律佶，也不知道梁律佶電話，加
    上婚後各忙各的，很少往來，除甲○○曾上國中、壬○○○
    上小學外，其餘丙○、乙○○、己○○均未曾上過學，均不
    識字等情，業據關係人丙○、甲○○、乙○○、壬○○○、
    己○○等於本院陳稱在卷；關係人即被繼承人之兄丁○○於
    本院供陳：伊已離開二林鎮30多年，現住屏東，最近把戶籍
    遷回，且伊在做工，四處工作不固定，沒辦法任遺產管理人
    等語，且經本院勘驗丁○○之身分證其原戶籍設彰化縣二林
    鎮，後遷至屏東縣竹田鄉，再遷回彰化縣二林鎮等情，故丁○○前揭所述，應非虛情，非無可採。按關於選任遺產管理
    人，除應熟稔於管理遺產之權利義務，且對管理期間之法律
    程序，有應有所瞭解外，並審慎考量管理人之教育程度、年
    歲、體力與精神狀態，以及對被繼承人遺產之現狀及資訊掌
    握。查，卷附抗告人提出之醫院診斷證明書載抗告人於民國
    ○○年○○月○○日出生，疑似除草劑中毒等語，足認抗告人係年
    近60歲之長者，身體狀況不佳，體力較差，教育程度不高與
    經歷不豐，且抗告人每星期要至醫院治療藥物中毒之病症，
    又關係人即梁律佶之繼承人丙○、甲○○、乙○○、壬○○○、己○○、丁○○均為梁律佶之兄姊，或些年紀年長、與
    梁律佶疏離、知識能力不足，且均無意願任遺產管理人，自
    難抗告人或關係人足以適任本件遺產管理人。復查，關係人
    財政部國有財產局台灣中區辦事處彰化分處代理人蕭乙中於
    本院表示該處不願任遺產管理人，梁律佶之繼承人雖拋棄繼
    承，依常理推斷，會拋棄繼承，乃債務大於資產等語，然查
    ，相對人之代理人庚○○於本院表示梁律佶積欠債務有23
    萬餘元，伊尚未勘查過土地價值等語，然依抗告人於本院表
    示如將土地分割，梁律佶大約可分得八釐土地，該處市價約
    一分地約三、四十萬元等語，上開土地價值尚非不足以清償
    相對人債務，故財政部國有財產局臺灣中區辦事處彰化分處
    代理人蕭乙中前揭推斷之語，核屬無據。按無繼承人承認繼
    承時，其遺產於清償債權並交付遺贈物後，如有賸餘，歸屬
    國庫。民法第1185條定有明文。次按『國家依據法律規定，
    或基於權利行使，或由於預算支出，或由於捐贈所取得之財
    產，為國有財產，國有財產法第2條第1項定有明文。同法第
    9條規定：財政部依行政院之命，綜理國有財產事務。財政
    部設國有財產局，承辦前項事務，其組織以法律定之；又非
    公用財產，以國有財產局為管理機關，同法第12條亦有明文
    。．．依法既係非公用財產之管理機關，復備有財產管理之
    專才，國有財產局為代管無人承認繼承之遺產，並制定有「
    代管無人承認繼承遺產作業要點」，是代管無人承認之遺產
    ，是國有財產局依法應執行之事務至明。況遺產管理人之指
    定，旨在維護公益及被繼承人債權之利益，自不能以有無利
    益可歸國庫之遺產，為是否擔任無人承認繼承之遺產管理人
    為唯一考量』，有台灣高等法院94年度家抗字第231號裁定
    可資參考。綜上所述，抗告人依法係非公用財產之管理機關
    ，備有財產管理之專業知能，且被繼承人梁律佶之遺產，是
    否尚無剩餘或不足清償債務，無從知悉，故相對人於本院變
    更請求指定國有財產局或其所屬機關等語，核屬適當。綜上
    所述，原審法院未及斟酌上情，即逕依相對人聲請選任抗告
    人為被繼承人之遺產管理人，殊非合適。從而，抗告意旨指
    摘原裁定不當，求予廢棄，為有理由，原裁定應予廢棄。本
    院依法選任財政部國有財產局臺灣中區辦事處彰化分處為被
    繼承人之遺產管理人。
六、依非訟事件法第46條、非訟事件法第157條、民事訴訟法第
    495條之1第1項、第450條、第95條、第78條，爰裁定如主文
    。
中    華    民    國      95    年    08    月    31  日
                    家事法庭   審判長  鄭永玉
                               法  官  邱月嬌
                               法  官  張德寬
以上正本係照原本作成
如對本裁定抗告須於裁定送達後10日內以其適用法規顯有錯誤為
理由向本院提出抗告狀。
中    華    民    國    95    年    08    月    31    日
                                書記官  林政佑


司法院資訊處製作；財團法人民間司法改革基金會備份。
